臺灣高等法院民事判決
109年度重上更一字第130號
上  訴  人  黃湘芙  
            黃周阿菊（即黃紫羚之承受訴訟人）
共      同
訴訟代理人  李後政律師
被  上訴人  黃玉鑾（即黃春雄之承受訴訟人）
兼  上一人
訴訟代理人  黃美珊（兼黃春雄之承受訴訟人）
訴訟代理人  張以彤律師
被  上訴人  黃棋住（即黃春雄之承受訴訟人）
            黃意佳（即黃春雄之承受訴訟人）
上  一  人
法定代理人  葉利亞  
上列當事人間請求所有權移轉登記事件，上訴人對於中華民國
106年5月24日臺灣新北地方法院105年度重訴字第361號第一審判
決提起上訴，經最高法院第一次發回更審，並為訴之追加，本院
於民國111年3月15日言詞辯論終結，判決如下：
    主      文
 一、原判決關於駁回上訴人後開二、三、五項之訴部分，及命
     上訴人負擔訴訟費用逾百分之四十八部分之裁判均廢棄。
 二、確認被上訴人黃美珊與黃春雄間就新北市○○區○○○段○○○○段
     ○○○○地號土地所有權應有部分一萬分之一六一二於民國一○
     三年八月二十一日之買賣契約關係不存在。
 三、被上訴人黃美珊應將前項土地所有權應有部分十萬分之九
     六六於民國一○三年九月十五日以買賣為原因所為之所有權
     移轉登記予以塗銷，回復黃春雄所有。
 四、被上訴人應就被繼承人黃春雄所有前項所有權應有部分辦
     理繼承登記。
 五、被上訴人應移轉上開第二項所示土地所有權應有部分十二
     萬分之二二六○予黃湘芙，及十二萬分之二二三六予黃周阿
     菊。
 六、其餘上訴駁回。
 七、第一、二審訴訟費用關於百分之五十二部分，及發回前第
     三審訴訟費用，均由被上訴人黃玉鑾、黃美珊、黃棋住、
     黃意佳按三分之一、三分之一、六分之一、六分之一比例
     負擔。
    事實及理由
壹、程序事項
一、按當事人死亡者，訴訟程序在有繼承人、遺產管理人或其他
    依法令應續行訴訟之人承受其訴訟以前當然停止；承受訴訟
    人，於得為承受時，應即為承受之聲明，民事訴訟法第168
    條及第175條第1項分別定有明文。查原被上訴人黃春雄於民
    國（下同）110年9月3日死亡，其法定繼承人為黃美珊、黃
    玉鑾、黃棋住、黃意佳（下合稱被上訴人，各別以姓名稱之
    ），有除戶謄本及戶籍謄本可稽（本院更一卷1第547至561
    頁），其等4人於本院具狀聲明承受訴訟（本院更一卷2第 5
    9頁），核無不合，應予准許。
二、按繼承人有數人時，在分割遺產前，各繼承人對於遺產全部
    為公同共有，民法第1151條定有明文。而公同共有債權之行
    使，除公同關係所由規定之法律或契約另有規定外，應得公
    同共有人全體之同意，同法第831條準用第828條第3項亦有
    明文。是繼承之公同共有債權如經分割，得許繼承人中一人
    或數人，就自己可分得部分請求為給付。查上訴人黃湘芙及
    原上訴人黃紫羚（下合稱黃湘芙等2人，黃紫羚於訴訟中死
    亡，由黃周阿菊承受訴訟。黃湘芙、黃周阿菊下合稱上訴人
    。均各別以姓名稱之）起訴主張：訴外人黃水樹於76年2月2
    7日將分割前新北市○○區○○○段○○○○段0000地號土地（面積5,
    592平方公尺，下稱分割前41-8地號土地；於 93年8月9日逕
    為分割出同小段41-24地號土地〈下稱41-24地號土地〉，面積
    471平方公尺。分割後41-8地號土地面積
　　5,121平方公尺，下稱系爭土地）借名登記在黃春雄名下（
    下稱系爭借名登記契約），黃水樹於77年7月25日死亡，系
    爭借名登記契約當然終止，黃水樹之繼承人得依繼承、借名
    契約終止後之法律關係，請求黃春雄將系爭土地按應繼分比
    例，返還系爭土地所有權應有部分（下稱系爭應有部分）予
    上訴人等語，是上訴人主張之系爭借名登記契約終止後之系
    爭土地所有權返還請求權之債權（下稱系爭債權），於分割
    前，為黃水樹之全體繼承人公同共有之債權。查黃水樹之全
    體繼承人（包括代位繼承人及再轉繼承人，下同）為訴外人
    黃錫育、黃亞琪、黃春雄、黃清三、劉黃朝子、徐黃彩霞及
    上訴人，其等應繼分如附表所示（見後開貳之三之㈡所示事
    實）。上訴人、黃錫育、劉黃朝子、徐黃彩霞均明示同意系
    爭債權按附表應繼分比例分割（本院更一卷1第420、426、5
    27頁）。黃春雄於93年至94年間按其自行計算之應繼分比例
    （非正確之應繼分比例），移轉系爭應有部分予黃錫育、黃
    清三指定之訴外人駱文旺（見後開貳之三之㈣所示事實及四
    之㈠之2.事證），黃亞琪則提起後開貳之三之㈧訴訟，可推認
    黃春雄、黃亞琪及黃清三亦同意系爭債權按應繼分比例分割
    ，是系爭債權業經黃水樹之全體繼承人同意按應繼分比例分
    割，上訴人向黃春雄請求返還系爭土地之應有部分，為原告
    之當事人適格並無欠缺。
三、按訴之變更或追加，非經他造同意，不得為之。但請求之基
    礎事實同一者，或擴張或減縮應受判決事項之聲明者，不在
    此限，民事訴訟法第446條第1項但書、第255條第1項第2款
    、第3款分別定有明文。查上訴人於原審起訴請求黃春雄應
    移轉系爭應有部分各710/10000予上訴人，嗣於發回前本院
    審理中，減縮起訴聲明請求移轉系爭應有部分各446/10000
    予上訴人（見本院重上卷1第509頁，本院重上卷2第162、 3
    70頁），核與前揭法條規定相符，應予准許。又因黃春雄於
    110年9月3日死亡，被上訴人為黃春雄之繼承人，上訴人於
    本院審理中追加聲明：被上訴人應就被繼承人黃春雄所有系
    爭應有部分966/10000辦理繼承登記（本院更一卷1第88頁）
    ，此追加之訴與原訴之基礎事實同一，揆諸前揭法條規定，
    上訴人所為追加之訴，應予准許。
貳、實體事項
一、上訴人在原審起訴主張：黃水樹於76年2月27日將分割前41-
    8地號土地借名登記予黃春雄名下，雙方成立系爭借名登記
    契約。黃水樹於77年7月25日死亡，系爭借名登記契約當然
    終止，黃春雄依終止借名登記契約之法律關係，以買賣為原
    因，於94年2月3日將系爭應有部分2481/10000及41-24地號
    土地應有部分2481/10000移轉登記予黃錫育、於97年11月16
    日將系爭應有部分420/10000移轉登記予黃湘芙、黃紫羚指
    定之駱文旺、於99年1月20日將系爭應有部分452/10000移轉
    登記予黃紫羚、於99年1月20日將系爭應有部分452/10000依
    黃湘芙指示移轉登記予訴外人林仁和，迄今黃春雄尚有系爭
    應有部分各446/10000未移轉返還予伊等。詎黃春雄與黃美
    珊（下合稱黃春雄等2人）互為通謀虛偽意思表示，於103年
    8月21日買賣系爭應有部分1612/10000，並於103年9月15日
    以買賣為原因，將系爭應有部分1612/10000移轉登記予黃美
    珊，依民法第87條第1項規定均屬無效，爰請求確認上開買
    賣契約關係不存在，及依民法第242條規定，代位黃春雄依
    民法第767條中段規定，請求黃美珊應將系爭應有部分966/ 
    10000於103年9月15日以買賣為原因所為移轉登記予以塗銷
    。再依民法繼承法律關係及借名契約終止後之借名物返還請
    求權，請求黃春雄應將系爭應有部分各446/10000移轉登記
    予黃湘芙、黃周阿菊等語（上訴人在原審其餘請求，經原審
    判決敗訴，已告確定，非本院審理範圍，爰不贅述）。原審
    判決上訴人敗訴，上訴人不服，提起上訴，由被上訴人承受
    黃春雄之訴訟，上訴人則為訴之追加（見前開壹之三說明）
    ，上訴及追加之訴聲明求為判決：㈠、原判決關於駁回上訴
    人後開二、三、五項之訴部分廢棄。㈡、確認黃春雄等2人間
    於103年8月21日就系爭應有部分1612/10000之買賣契約關係
    不存在。㈢、黃美珊應將系爭應有部分966/10000於 103年9
    月15日以買賣為原因所為之所有權移轉登記予以塗銷。㈣、
    被上訴人應就黃春雄前項應有部分辦理繼承登記。㈤、被上
    訴人應移轉系爭應有部分各446/10000予黃湘芙、黃周阿菊
    。
二、被上訴人則以：黃春雄於76年2月27日以買賣為原因，自訴
    外人黃安廣移轉取得系爭土地所有權，與黃水樹間不存在借
    名登記契約關係。黃春雄等2人於二審準備程序中，雖曾不
    爭執系爭借名登記契約存在，但不明白其法律效果，且未積
    極為承認之意思表示，不生自認之效力。又黃春雄於77年間
    給付黃湘芙等2人之母親黃周阿菊500萬元、黃錫育400萬元
    ，是黃春雄出售他筆土地之價金，與分割前41-8地號土地無
    關。黃春雄於97年、99年間移轉系爭應有部分予黃水樹之繼
    承人，僅是好意施惠，不足證明系爭借名登記契約存在。又
    黃春雄以公告現值出售系爭土地剩餘應有部分予黃美珊，換
    取現金處理其子所欠之債務，但黃美珊之現金僅1千多萬元
    ，尚不足支付全部價金約2,000萬元，故黃美珊將其中系爭
    應有部分646/10000出售予黃洲信，待黃洲信交付價金後，
    黃美珊連同差額一起交予黃春雄，足認其等間之買賣契約為
    真正等語，資為抗辯。並答辯聲明：上訴及追加之訴均駁回
    。
三、兩造不爭執之事實（本院卷第241至244、415至417頁）：
㈠、分割前41-8地號土地面積5,592平方公尺，於42年7月15日登
    記為黃水樹所有，於68年6月1日以贈與為原因，移轉所有權
    登記予黃清蓮，於76年1月26日以買賣為原因，移轉所有權
    登記予黃安廣，於76年2月27日以買賣為原因，移轉所有權
    登記予黃春雄，嗣於93年8月9日逕為分割出41-24地號土地
    （面積471平方公尺），系爭土地面積剩5,121平方公尺（原
    審調字卷第11頁、原審卷2第85、89頁)。
㈡、訴外人黃清蓮（於76年6月19日死亡）、黃春雄、黃清三、訴
    外人黃清通（於61年4月9日死亡）、徐黃彩霞、劉黃朝子依
    序為黃水樹之長子、次子、三子、四子、長女與次女（調字
    卷第13至14頁）。黃水樹於77年4月27日死亡，其繼承人為
    黃錫育、黃亞琪（其2人代位繼承黃清蓮）、黃春雄、黃清
    三、劉黃朝子、徐黃彩霞及黃湘芙（原名黃家珠）、黃紫羚
    （原名黃家真）（上2人代位繼承黃清通，黃紫羚於108年4
    月24日死亡，由其母黃周阿菊繼承），應繼分如附表所示（
    原審卷1第65至67頁、卷2第93頁、本院更一卷1第53至55頁
    、第123至142頁）。
㈢、黃春雄於93年8月27日以買賣為原因，將系爭應有部分2481/1
    0000及41-24地號土地應有部分2481/10000，移轉登記給黃
    錫育配偶之兄弟即訴外人張益勝；張益勝於94年2月3日以買
    賣為原因，將系爭應有部分2481/10000及41-24地號土地應
    有部分2481/10000移轉登記給黃錫育（原審卷1第59至62、 
    68至71、112頁；本院更一卷1第288、289頁）。
㈣、黃春雄（代理人黃清三）於94年9月12日與駱文旺簽立不動產
    買賣契約書，再於94年9月27日以買賣為原因，將系爭應有
    部分1161/10000移轉予駱文旺（本院重上卷1第177頁、本院
    更一卷1第187、199、289頁）。
㈤、黃春雄、黃湘芙等2人於97年10月23日與駱文旺簽立不動產買
    賣契約書，約定黃湘芙等2人出售系爭土地65坪（黃紫羚
　　30坪、黃湘芙35坪）予駱文旺，並由黃春雄於97年11月6日
    以買買為原因，將系爭應有部分420/10000移轉登記予駱文
    旺；黃春雄以此方式達成將系爭應有部分225/10000、195/ 
    10000依序返還予黃湘芙、黃紫羚之目的；黃湘芙、黃紫羚
    依序取得價金350萬元、300萬元（原審卷1第113頁、第87至
    88頁、第123至124頁、本院更一卷1第199、280、289、290
    、221頁、本院重上卷1第183至189、197頁）。
㈥、黃春雄於99年1月20日以買賣為原因，將系爭應有部分452/ 1
    0000移轉登記予黃紫羚，黃紫羚隨即與林仁和於99年3月16
    日簽立不動產買賣契約，約定黃紫羚出售系爭土地40坪暨其
    上鐵皮屋予林仁和。黃春雄與黃紫羚、林仁和於同日另簽立
    協議書，約定由黃春雄將上開買賣標的物所有權移轉予林仁
    和（原審卷1第125至128頁；本院重上卷1第191至197頁），
    黃紫羚嗣於99年3月30日移轉系爭應有部分310/10000予林仁
    和（本院更一卷1第187、189、199、280頁；本院重上卷1第
    201至211頁），黃春雄以此方式達成將系爭應有部分452/  
    10000返還予黃紫羚之目的。黃春雄於98年12月31日出售系
    爭土地65坪暨其上鐵皮屋予林仁和，由黃湘芙取得價金，嗣
    黃春雄於99年1月19日以買賣為原因，將系爭應有部分420/ 
    10000移轉登記予林仁和。黃春雄以此方式達成將系爭應有
    部分420/10000返還予黃湘芙之目的（本院更一卷1第187、 
    189、199、280、290、291頁；本院重上卷1第213至229頁）
    。
㈦、黃春雄於99年1月20日名下尚有系爭應有部分4388/10000，其
    於103年9月15日以買賣為原因，將系爭應有部分各646/  10
    000移轉登記給吳文通、吳坤金、1484/10000移轉登記予林
    怡伶，及1612/10000移轉登記予黃美珊；黃美珊於103年 10
    月17日以買賣為原因，將系爭應有部分646/10000移轉登記
    予黃洲信（原審卷1第233至2520頁、第254-262頁、本院更
    一卷1第189、191、280、281、291至293頁）。
㈧、黃亞琪對黃美珊、黃春雄、林怡伶、黃洲信（下合稱黃美珊
    等4人，黃洲信於109年6月8日死亡，由子黃紫幸、黃于真、
    配偶林怡伶承受訴訟）提起所有權移轉登記之訴，經臺灣新
    北地方法院（下稱新北地院）於108年08月29日以108年度重
    訴字第93號民事判決：⒈確認黃春雄等2人就系爭應有部分 1
    612/10000之買賣契約關係不存在。⒉確認黃美珊與黃洲信間
    就系爭應有部分646/10000之買賣契約關係不存在。⒊黃美珊
    應將系爭應有部分966/10000以買賣為原因之所有權移轉登
    記予以塗銷；黃洲信應將系爭應有部分646/10000以買賣為
    原因之所有權移轉登記予以塗銷，回復為黃春雄名下。⒋黃
    春雄應將系爭應有部分1091/10000移轉登記予黃亞琪。黃美
    珊等4人不服，提起上訴，由本院110年度重上字第678號事
    件審理中（本院更一卷1第213至218頁）。
㈨、劉黃朝子對黃春雄、林怡伶、黃洲信提起不動產所有權移轉
    登記之訴，經新北地院於109年6月23日以108年度重訴字第 
    747號判決：1.確認黃春雄分別與黃美珊、林怡伶間就系爭
    應有部分1612/10000、1484/10000之買賣關係不存在；2.黃
    美珊與黃洲信間就系爭應有部分648/10000之買賣關係不存
    在。3.黃美珊、林怡伶應分別將系爭應有部分966/10000、 
    1484/10000，於103年9月15日以買賣為原因之所有權移轉登
    記塗銷；黃洲信應將系爭應有部分648/10000，於103年10月
    17日以買賣為原因之所有權移轉登記塗銷。4.黃春雄應將系
    爭應有部分2184/10000移轉登記予劉黃朝子。被告未上訴，
    業已確定，但劉黃朝子尚未持此辦理塗銷、移轉登記（本院
    更一卷1第219至226頁、第569至571頁）。
四、本院得心證之理由：
㈠、黃水樹與黃春雄間就分割前41-8地號土地成立系爭借名登記
    契約，黃春雄應按黃水樹繼承人之應繼分比例，將系爭應有
    部分返還各繼承人：
　⒈按當事人主張之事實，經他造於準備書狀內或言詞辯論時或
    在受命法官、受託法官前自認者，無庸舉證。當事人於自認
    有所附加或限制者，應否視有自認，由法院審酌情形斷定之
    。自認之撤銷，除別有規定外，以自認人能證明與事實不符
    或經他造同意者，始得為之，民事訴訟法第279條定有明文
    。次按民事訴訟法第279條第1項規定之自認，除當事人對於
    他造主張不利於己之事實，於訴訟上為承認者外，經法官整
    理協議之不爭執事項，如在法官前積極明確的表示不爭執或
    無意見，性質上亦屬該條項規定之自認，於辯論主義所行之
    範圍內有拘束法院之效力，法院應認當事人自認之事實為真
    ，以之為裁判之基礎(最高法院110年度台上字第2957號判決
    意旨)。上訴人主張：黃水樹將分割前41-8地號土地所有權
    借名登記在黃春雄名下，二人間成立系爭借名登記契約，黃
    水樹於77年7月25日死亡，該契約當然終止，黃春雄應按黃
    水樹之繼承人之應繼分比例返還系爭應有部分予各繼承人等
    語，為被上訴人否認。經查，黃春雄等2人前於106年12月14
    日準備程序中自承：黃湘芙等2人就分割前41-8地號土地共
    可分得1/5，黃春雄已經分給他們了等語（本院重上卷1第50
    1頁）；黃美珊於109年12月16日準備程序中自承：77年黃水
    樹過世之後，黃春雄有把黃水樹名下的土地出售後，有拿價
    金500萬元給黃周阿菊。黃春雄在91年、94年、97年、99年
    陸續將系爭應有部分移轉給兄弟及其兄弟子女，認為應該依
    據他們的應繼分，返還應有部分等語（本院更一卷1第48頁
    ）；黃春雄等2人先後於110年1月2日準備程序表示不爭執黃
    水樹將系爭土地借名登記在黃春雄名下（本院更一卷1第 11
    7頁）、於110年1月22日準備程序中抗辯：黃春雄給付500萬
    元給黃周阿菊，是用來給付黃湘芙等2人繼承黃水樹系爭土
    地應繼分部分之應有部分等語（本院更一卷1第117頁）。且
    受命法官於110年2月26日準備程序整理不爭執事項如上開三
    之㈢至㈦所示，黃春雄等2人當場對於黃春雄所為陸續移轉系
    爭應有部分之行為，均是為履行借名登記物之返還義務乙節
    ，表明「不爭執」（本院更一卷1第245頁），顯見黃春雄等
    2人多次積極自認系爭借名登記契約存在，及黃春雄應按附
    表所示應繼分比例返還系爭應有部分予各繼承人等事實。黃
    美珊嗣後辯稱：伊非學習法律之人，不瞭解「不爭執」之法
    律效果，無自認之意思云云，顯屬卸責之詞。且被上訴人未
    證明上開自認與事實不符，上訴人亦未同意被上訴人撤銷自
    認，不生撤銷自認效力，從而，應認上訴人之主張為真正。
　⒉證人黃亞琪到庭結證：我祖父（即黃水樹）以贈與為原因，
    將分割前41-8地號土地借名登記在我爸爸（即黃清蓮）名下
    ，因為我爸爸是自耕農，我爸爸於74年中風、75年住院，我
    叔叔（即黃春雄）怕我爸爸突然往生，且我哥哥（即黃錫育
    ）年紀小，財產給我哥哥繼承，沒辦法分給我爸爸的兄弟，
    所以先過戶給我堂兄（即黃安廣），再過到我叔叔名下讓他
    保管，以上事情是我媽於90年左右跟我講，後來我媽跟我嫂
    嫂聊天時有說到我叔叔在94年有將系爭應有部分過戶給我哥
    哥黃錫育，過戶之應有部分大約是420坪，取得原因是寫買
    賣，是先過戶給我哥哥的小舅子（即張益勝），再從小舅子
    過戶給我哥哥。黃湘芙等2人也有取得系爭應有部分，大約
    各拿100坪等語（原審卷2第15至18頁），及證人黃錫育到庭
    結證：黃春雄有將系爭土地及41-24地號土地之應有部分（
    換算約420坪）移轉給我小舅子張益勝，張益勝再過戶給我
    ，是因為分割前41-8地號土地是黃水樹所有，黃清蓮可以繼
    承黃水樹的土地，而我是黃清蓮的兒子；我事後知道黃清三
    也有分到系爭土地、41-24地號土地，他是賣給駱文旺等語
    （本院更一卷1第422、423、425頁），益徵黃春雄等2人之
    自認與事實相符。
　⒊按委任關係，因當事人一方死亡而消滅；受任人因處理委任
    事務，所收取之物品、及以自己之名義為委任人取得之權利
    ，應交付、或移轉於委任人；繼承人自繼承開始時，除民法
    另有規定外，承受被繼承人財產上之一切權利、義務，民法
    第550條本文、第541條、第1148條第1項前段所明定。次按
    借名登記契約屬於無名之勞務契約，依民法第529條規定，
    適用關於委任之規定。查黃水樹於77年7月25日死亡，適用
    民法第550條本文規定，系爭借名登記契約終止，黃錫育、
    黃亞琪、黃春雄、黃清三、黃朝子、徐黃彩霞及上訴人因繼
    承取得對黃春雄系爭債權，而全體繼承人同意按應繼分比例
    分割系爭債權（見前開壹之二），上訴人自得依附表之應繼
    分比例，向黃春雄請求返還系爭應有部分各1/12（即  1000
    0/120000）。至於上訴人主張：徐黃彩霞要放棄其應繼分，
    沒有要繼承系爭債權，且本件判決確定後，伊等會再跟徐黃
    彩霞協商她可分得之應有部分，故伊等向黃春雄請求返還系
    爭應有部分之比例應各為1/10云云（本院卷1第597頁），然
    徐黃彩霞於本院已表明：伊同意黃水樹之繼承人按照應繼分
    比例分得系爭應有部分；伊因繼承可取得系爭應有部分，伊
    要保有自己的權利等語（本院卷1第417、527頁），顯見上
    訴人將徐黃彩霞可請求移轉系爭應有部分之比例計入上訴人
    得請求之比例云云，自屬無據，委不可採。
　⒋再依上開三之㈤、㈥所示，黃春雄已陸續返還黃湘芙、黃周阿
    菊系爭應有部分依序為645/10000（即7740/120000）、  64
    7/10000（即7764/120000），是黃湘芙、黃紫羚尚可再請求
    黃春雄返還之系爭應有部分依序為2260/120000（10000/ 00
    0000-0000/120000）、2236/120000（10000/000000-0000/1
    20000）。逾此部分為請求，尚乏依據。
㈡、黃春雄等2人間就系爭應有部分1612/10000於103年8月21日之
    買賣行為、於109年9月15日之移轉登記物權行為，均為通謀
    虛偽意思表示而無效：
  ⒈按表意人與相對人通謀而為虛偽意思表示者，其意思表示無
    效，民法第87條第1項前段定有明文。上開規定所謂通謀虛
    偽意思表示，指表意人與相對人相互明知為非真意之表示而
    言。原告主張表意人與相對人通謀而為虛偽意思表示者，固
    應由該原告負舉證之責。惟原告就上揭利己之待證事實，茍
    能證明在經驗法則或論理法則上，足以推認該待證事實存在
    之間接事實，即無不可，非以直接證明該待證事實為必要（
    民事訴訟法第282條規定參照）。蓋表意人與相對人是否通
    謀而為虛偽意思表示，此內心非真意之意思難於舉出直接證
    據以實之，自得由原告提出並證明在經驗法則或論理法則上
    ，足以推認該待證事實之間接事實，以盡其舉證責任，非以
    直接證明為必要（最高法院103年度台上字第1637號、104年
    度台上字第1364號裁判要旨參照）。且債務人與他人間所為
    法律行為縱具規避債務或強制執行之目的，雖不得逕謂屬「
    通謀虛偽意思表示」，惟若依相關交易原因關係、背景事實
    ，按一般經驗法則、論理法則之判斷，足以推論該法律行為
    確係雙方相與而為虛偽意思表示，無效果意思存在者，即應
    認屬「通謀虛偽意思表示」，法律行為應為無效。
　⒉按以買賣之原因移轉土地所有權者，原所有權人應繳納土地
    增值稅，土地稅法第5條定有明文。二親等以內親屬間財產
    之買賣，但未能提出已支付價款之確實證明，且該已支付之
    價款非由出賣人貸與或提供擔保向他人借得者，以贈與論，
    依本法規定，課徵贈與稅，遺產及贈與稅法第5條第6款亦定
    有明文。經查，被上訴人主張黃春雄等2人就系爭應有部分 
    1612/10000於103年8月21日成立買賣契約，並於103年9月15
    日以買賣為原因移轉登記予黃美珊云云，雖提出土地所有權
    買賣移轉契約書影本為憑（原審卷1第245至252頁），然此
    份契約書僅係辦理所有權移轉登記時，應檢附予地政機關之
    所有權移轉契約書(俗稱公契)，實則，黃春雄等2人間未曾
    就買賣標的、價金、稅費負擔、過戶及交屋等交易條件，簽
    立書面之買賣契約（俗稱私契），顯與一般不動產買賣交易
    中，因所涉交易金額高且標的為不動產等因素，當事人通常
    會簽立私契之交易常規大相逕庭。且查，黃春雄就其與黃美
    珊間系爭應有部分1612/10000之買賣，繳納土地增值稅697
    萬4,533元，卻因黃春雄等2人無法提出彼等間有支付價款之
    確實證明，經財政部北區國稅局（下稱國稅局）依遺產及贈
    與稅法第5條第6款規定，課徵贈與稅235萬3,690元，黃春雄
    等2等人亦無爭議而完成繳納，有該等稅款之繳款書影本可
    稽（原審卷1第245、252頁），此為被上訴人不爭執（本院
    更一卷1第303頁），然衡諸常情，黃春雄等2人間就系爭應
    有部分1612/10000之買賣關係如確實存在，實無不能提出支
    付價金之確實證明，反而任令國稅局課徵高額之贈與稅235
    萬3,690元之理。縱參上開公契所載系爭應有部分1612/1000
    0之買賣價值為2,352萬9,680元（原審卷1第246頁），扣除
    上開土地增值稅及贈與稅，黃春雄尚得向黃美珊收取買賣價
    金1,420萬1,457元（2,352萬9680元-697萬4533元-235萬3,6
    90元），被上訴人要無不能提出或敘明價金交付及收取之往
    來情形之理。然黃美珊僅辯稱：伊係以長年之工作所得儲存
    之現金1千多萬元交付黃春雄，並待伊收取黃洲信承購系爭
    應有部分646/10000之價金後，再以此等價金支付予黃春雄
    差額云云，卻拒絕提出其高額存款來源及證明、或其曾以存
    款及收取黃洲信價款後轉予黃春雄等資金流向，並多次以：
    我不記得我給了多少錢、我不願意說明工作所得，因為這是
    我個人隱私；我不願意說當時我主要使用及存款之帳戶，因
    為這是我個人隱私云云（本院更一卷1第303至304頁、本院
    重上卷2第34頁）為由，拒絕說明，益徵黃春雄等2人間系爭
    應有部分1612/10000之買賣行為及109年9月15日之移轉登記
    物權行為，目的係為使黃春雄規避系爭借名登記契約終止後
    所負之返還義務，其二人間顯無買賣及移轉所有權之真意，
    揆諸上開1.說明，上訴人主張黃春雄等2人間系爭應有部分 
    1612/10000於103年8月21日之買賣行為及109年9月15日之移
    轉登記物權行為，屬通謀虛偽意思表示而無效，堪予認定。
㈢、黃美珊應將系爭應有部分966/10000於103年9月15日之所有權
    移轉登記予以塗銷；被上訴人應就黃春雄所有之系爭應有部
    分966/10000辦理繼承登記，再依序移轉系爭應有部分2260/
    120000、2236/120000予黃湘芙、黃周阿菊：
  ⒈按所有人對於妨害其所有權者，得請求除去之；債務人怠於
    行使其權利時，債權人因保全債權，得以自己名義行使其權
    利；繼承人自繼承開始時，除本法另有規定外，承受被繼承
    人財產上之一切權利、義務；因繼承，於登記前已取得不動
    產物權者，應經登記，始得處分其物權，民法第767條第1項
    中段、第242條本文、第1148條第1項本文、第759條分別定
    有明文。
  ⒉查黃湘芙、黃周阿菊對黃春雄各有請求返還系爭應有部分  2
    260/120000、2236/120000之債權存在，於黃春雄死亡後，
    被上訴人因繼承而承受該債務。
  ⒊次查，黃春雄等2人就系爭應有部分1612/10000於103年8月 2
    1日之買賣債權行為及於109年9月15日之移轉登記物權行為
    均無效，且依上開三之㈦所示，黃美珊將其中646/10000移轉
    登記予黃洲信後，其名下尚有應有部分966/10000（1612/00
    000-000/10000），此登記已妨礙黃春雄就系爭土地所有權
    之行使，黃春雄得依民法第767條第1項中段規定，請求黃美
    珊塗銷系爭應有部分966/10000（即11592/120000）於103年
    8月21日之所有權移轉登記，回復至黃春雄名下，黃春雄死
    亡後，被上訴人繼承取得該權利。然黃春雄及被上訴人均怠
    於行使上開請求塗銷之權利，且上開移轉登記物權行為單一
    ，全部無效，上訴人因保全各自對黃春雄如上開2.所示之債
    權，依民法第242條本文、第767條第1項中段規定，代位被
    上訴人請求黃美珊塗銷系爭應有部分966/10000於103年9月1
    5日之所有權移轉登記，回復至黃春雄名下後，再依繼承法
    律關係、借名登記物返還請求權，請求被上訴人就黃春雄所
    有之系爭應有部分966/10000辦理繼承登記後，依序移轉系
    爭應有部分2260/120000、2236/120000予黃湘芙、黃周阿菊
    ，均屬有據，應予准許。
五、綜上所述，上訴人請求確認黃春雄等2人間就系爭應有部分 
    1612/10000於103年8月21日之買賣契約關係不存在，並依繼
    承、借名契約終止後之法律關係，及民法第242條本文、第 
    767條第1項中段規定，請求黃美珊應將系爭應有部分966/  
    10000於103年9月15日以買賣為原因所為之所有權移轉登記
    予以塗銷，被上訴人應依序移轉系爭應有部分2260/120000
    、2263/0000000予黃湘芙、黃周阿菊等部分，為有理由，應
    予准許，逾此之請求，為無理由，應予駁回。原審就上開應
    准許部分，為上訴人敗訴之判決，尚有未洽，上訴論旨指摘
    原判決此部分不當，求予廢棄改判，為有理由，爰由本院廢
    棄改判如主文第2、3、5項所示。至於上訴人之請求不應准
    許部分，原審為上訴人敗訴之判決，其理由雖有不同，結論
    仍無二致，上訴意旨求予廢棄改判，應為無理由，爰駁回此
    部分之上訴。上訴人追加依繼承法律關係及借名登記物返還
    請求權，請求被上訴人就回復為黃春雄所有之系爭應有部分
    966/10000辦理繼承登記，亦無不合，應予准許。
六、本件事證已臻明確，兩造其餘之攻擊或防禦方法及所用之證
    據，經本院斟酌後，認為均不足以影響本判決之結果，爰不
    逐一論列，附此敘明。
七、據上論結，本件上訴為一部有理由、一部應為無理由，追加
    之訴為有理由，依民事訴訟法第450條、第449條第2項、第 
    79條、第85條第1項但書，判決如主文。
中　　華　　民　　國　　111 　年　　4 　　月　　19　　日
                    民事第二十一庭
                        審判長法  官  翁昭蓉
                              法  官  鍾素鳳
                              法  官  羅惠雯
正本係照原本作成。
如不服本判決，應於收受送達後20日內向本院提出上訴書狀，其
未表明上訴理由者，應於提出上訴後20日內向本院補提理由書狀
（均須按他造當事人之人數附繕本）。上訴時應提出委任律師或
具有律師資格之人之委任狀；委任有律師資格者，另應附具律師
資格證書及釋明委任人與受任人有民事訴訟法第466條之1第1項
但書或第2項所定關係之釋明文書影本。
中　　華　　民　　國　　111 　年　　4 　　月　　19　　日
    　　　　　　　　　　　　　書記官　洪秋帆
　　　　　　　　　　　　　
附表
編號 繼承人 應繼分 1 黃錫育 1/12 2 黃亞琪 1/12 3 黃春雄 1/6 4 黃清三 1/6 5 黃朝子 1/6 6 徐黃彩霞 1/6 7 黃湘芙 1/12 8 黃周阿菊（即黃紫羚之承受訴訟人） 1/12